【裁判字號】    92,訴,672
【裁判日期】    921113
【裁判案由】    營利事業所得稅
【裁判全文】
臺中高等行政法院判決                              九十二年度訴字第六七二號
                              .
    原      告  源輝投資股份有限公司
    代  表  人  甲○○
    訴訟代理人  易昌運會計師
    被      告  財政部臺灣省中區國稅局
    代  表  人  乙○○
    訴訟代理人  丙○○
    訴訟代理人  丁○○
右當事人間因營利事業所得稅事件，原告不服財政部中華民國九十二年五月二十七日
台財訴字第○九二○○二○一六○號訴願決定（案號：第00000000號），提
起行政訴訟。本院判決如左︰
    主  文
原告之訴駁回。
訴訟費用由原告負擔。
    事  實
壹、事實概要：
    緣原告民國（以下同）八十七年度營利事業所得稅結算申報，於當年度公司資產
    負債表之長期投資項下，列報其於八十七年五月十三日投資櫻廚股份有限公司（
    以下簡稱櫻廚公司），投資金額新台幣（以下同）三一、五○○、○○○元，佔
    該公司股權百分之三九‧三八，係為長期投資，嗣原告於九十一年六月十一日向
    被告台中縣分局申請更正其八十七年度營利事業所得稅結算申報書，提列前開投
    資短期投資損失三一、五○○、○○○元，其中櫻廚公司投資虧損，並經台灣省
    政府建設廳於八十八年二月二十二日核准減資在案，請准更正等語，又於同年十
    月十七日主張該項投資係策略性之短期投資，無意長期持有，且被投資公司於八
    十七年十二月十五日經股東臨時會決議減資百分之九十九‧八七五，原投資額己
    損失殆盡，其所投資之三一、五○○、○○○元應予認列損失等語，經被告台中
    縣分局以九十一年十月三十一日中區國稅中縣審字第○九一○○三三九五一號函
    復原告，否准更正，原告不服，提起訴願，遞遭駁回，遂提起本件行政訴訟。
貳、兩造之陳述及爭點：
一、原告部分：
  (一)聲明：訴願決定及原處分均撤銷。
  (二)陳述：
    1.憲法第十九條規定定：「人民有依法律納稅之羲務」。按「會計基礎，凡屬公
      司組織，應採權責發生制。」為所得稅法第二十二條第一項前段所明定，另所
      得稅法第六十三條規定：「長期投資之握有附屬事業全部資本，或過半數資本
      者，應以附屬事業之財產淨值，或按其出資額比例分配財產淨值為估價標準，
      再其他事業之長期投資，其出資額及未過半數者，以其成本為估價標準。」次
      按「商業會計事務之處理，依本法之規定。」「會計基礎採用權責發生制‧‧
      ‧所謂權責發生制，係指收益於確定應收時，費用於確定應付時，即行入帳。
      決算時收益及費用，並按期應歸屬年度作調整分錄。」復為商業會計法第一條
      及第十條第一、二項所明定。
    2.原告於八十七年五月十三日投資櫻廚公司，投資金額三一、五○○、○○○元
      ，因該公司經營不善，至八十七年十一月底帳面累積虧損為八九、五四八、八
      一五元整，於八十七年十二月十五日經股東臨時會決議減資百分之九九‧八七
      五，並立即生效，因辨理登記需委託他人辦理，需相當時日之作業流程，至八
      十八年二月二十二日經台灣省政府建設廳核准減資在案，原告因此於八十七年
      度發生實質之投資損失三一、五○○、○○○元，有股東會議紀錄及登記文件
      可稽，因投資期間僅八個月未滿一年，所投資金額確實損失殆盡，被告機關所
      屬之台中縣分局以被投資公司未公開上市上櫃屬長期投資為由，否准於八十七
      年度認列原告之實質損失，以營利事業所得稅查核準則第九十九條第三款規定
      應俟主管機關核准後股東決議減資之基準日為準，認列歸屬為八十八年度投資
      之損失，惟查該規定違反首揭所得稅法之權責基礎列帳及一般公認會計原則之
      規定，行政規則違反其母法規定應屬無效，對納稅人應無拘束力。
    3.本件原告所投資櫻廚公司期間僅八個月而已，未滿一年，所得稅法未對長短期
      投資有具體規定之情況下，自是以投資人之決策為依據，被告機關逕自認定為
      長期投資，實無事實依據。尤為甚者，因被告機關否准認列該實質損失，致原
      告當年度盈餘虛增三一、五○○、○○○元，遭被告機關加徵百分之十未分配
      盈餘，加徵稅額三、一五○、○○○元，令原告不服且無力負擔，且依據未分
      配盈餘加徵百分之十之立法精神，該未分配盈餘應該依財務所得為計算基礎，
      八十七年度原告轉投資之櫻廚公司確實已虧損累累，且已召開股東臨時會通過
      辦理減資，被告機關所核定之未分配盈餘加徵百分之十之稅額嚴重形響原告之
      權利與租稅之損失，爰請大院明鑑，准予將原告所主張之投資損失新台幣三一
      、五○○、○○○元於八十七年度股東臨時會通過減資之年度予以認列，撤銷
      被告機關違法之原處分、復查及訴願決定。
二、被告部分：
  (一)聲明：原告之訴駁回。
  (二)陳述：
    1.按「營利事業所得稅之調查、審核，應依稅捐稽徵法、所得稅法及本準則之規
      定辦理，其未經規定者，依有關法令之規定辦理。」「營利事業之會計事項，
      應參照商業會計法及財務會計準則公報等據實記載，產生其財務報表。」「因
      被投資事業減資而發生投資損失，其需經主管機關核准者，以主管機關核准後
      股東會決議減資之基準日為準。」為營利事業所得稅查核準則（以下簡稱查核
      準則）第二條第一項、第二項及第九十九條第三款前段所明定。次按「被投資
      公司股票，未在公開市場交易或無明確市價者，應列為長期股權投資。」為財
      務會計準則公報第五號第十六條所規定。
    2.原告於本年五月十三日投資櫻廚公司，投資金額三一、五○○、○○○元佔該
      公司股權百分之三十九‧三八，因該被投資公司為未上市上櫃公司，依財務會
      計準則公報第五號第十六條規定，其投資應列為長期投資，且原告該年度之財
      務報表查核簽證會計師林紘一依查核準則第二條第二項規定及按會計師查核簽
      證財務報表規則第六條規定「會計師受託查核之財務報表，應由被查核事業根
      據其帳冊及有關文件編製」，簽核申報於當年度該公司資產負債表之長期投資
      項下，嗣後原告主張該項投資期間不足八個月係短期投資且被投資公司於本年
      十二月十五日經股東會臨時會決議減資百分之九十九‧八七五，其所投資之金
      額應予認列損失云云，申請更正本年度營利事業所得稅結算申請書，經被告機
      關所屬臺中縣分局於九十一年十月三十一日以中區國稅中縣審字第○九一○○
      三二九五一號函復原告略以：因被投資公司之減資案亦有報經主管機關核准，
      並經主管機關前臺灣省政府建設廳於八十八年二月二十二日核准減資變更登記
      ，且為被投資公司之該年度財務報表查核簽證會計師陳貴端依查核準則第二條
      第二項及會計師查核簽證財務報表規則第六條規定於該報表第十二頁之第十四
      點簽核揭露，依查核準則第九十九條第三款前段規定，因被投資事業減資而發
      生投資損失，其需經主管機關核准者，以主管機關核准後股東會決議減資之基
      準日為準，非原告主張依查核準則第九十九條第三款後段規定「無需經主管機
      關核准者，以股東會決議減資之基準日」之本年度，故原告若有投資損失，應
      認列於八十八年度而非本年度，乃否准認列該投資損失三一、五○○、○○○
      元。
    3.原告主張其投資櫻廚公司投資期間不到一年，故該投資為短期投資，又因被投
      資公司經營不善，至本年十一月底帳面累積虧損八九、五四八、八一五元，且
      於本年十二月十五日經股東臨時會決議減資百分之九十九‧八七五，其所投資
      金額三一、五○○、○○○元應於股東會決議減資之基準日（本年度）認列損
      失，尚無被告機關引述與財務會計準則公報第五號第十六條規定不符之情事，
      亦無查核準則第九十九條第三款前段規定之適用，請撤銷原處分云云。
    4.第查依查核準則第二條第一項規定，營利事業所得稅之調查、審核，應依稅捐
      稽徵法、所得稅法及本準則之規定辦理，其未經規定者，依「有關法令」之規
      定辦理。雖所得稅法對於長期、短期投資之區分並無明確規定，因本件被投資
      公司為未上市上櫃公司，被告機關乃依財務會計準則公報第五號第十六條規定
      認定該項投資係為長期投資，核屬有據；又依查核準則第九十九條第三款前段
      規定，因被投資事業減資而發生投資損失，其需經主管機關核准者，以主管機
      關核准後股東會決議減資之基準日為準，本件被投資公司雖於本年十二月十五
      日經股東臨時會決議減資亦有報經主管機關核備，惟主管機關係於八十八年二
      月二十二日核准減資在案，原告若有投資損失，依上開規定，應認列於八十八
      年度而非本年度。原告仍表不服，逕行提起訴願案經財政部訴願決定持與被告
      機關相同之論見，遂駁回其訴願。
    5.訴訟意旨略謂：
      (1)原告訴稱其為公司組織，依所得稅法第二十二條規定會計基礎採權責發生制
        ，復依商業會計法主張收益、費用於確定應收、應付時，應即行入帳。另依
        所得稅法第六十三條規定長期投資，應以其成本為估價標準。
      (2)原告復稱其投資櫻廚公司，因該公司經營不善，於本年十二月十五日經股東
        臨時會決議減資百分之九九‧八七五，並經臺灣省政府建設廳於八十八年二
        月二十二日核准減資在案，原告因此於本年度發生實質之投資損失，被告機
        關依查核準則第九十九條第三款規定應俟主管機關核准後股東決議減資之基
        準日為準，認列應歸屬為八十八年度之投資損失，否准認列原告本年度之實
        質損失，惟查該規定違反首揭所得稅法之權責基礎列帳及一般公認會計原則
        之規定，係行政規則違反其母法規定應屬無效，對納稅人應無拘束力云云。
    6.原告投資之櫻廚公司並未公開上市，依據財務會計準則公報第五號第十六條應
      列為長期投資。原告雖訴稱依商業會計法採權責發生制會計基礎，主張收益、
      費用於確定時應即行入帳，惟投資損失應以實現者為限，為查核準則第九十九
      條第一款所規定。另依所得稅法第六十三條規定長期投資，應以其成本為估價
      標準乙節，核與系爭認列之年度無關，被告機關依查核準則第九十九條第三款
      前段規定，否准認列上項投資損失，並否准其更正本年度營利事業所得稅結算
      申報書，於法並無不合，亦未違反其母法之規定，原告之主張，應無足採。原
      處分及所為訴願決定並無違誤，請准如答辯之聲明判決。
    理  由
一、按「營利事業所得稅之調查、審核，應依稅捐稽徵法、所得稅法及本準則之規定
    辦理，其未經規定者，依有關法令之規定辦理。」、「營利事業之會計事項，應
    參照商業會計法及財務會計準則公報等據實記載，產生其財務報表。」及「投資
    損失：一、‧‧‧三、因被投資事業減資而發生投資損失，其需經主管機關核准
    者，以主管機關核准後股東會決議減資之基準日為準，其無需經主管機關核准者
    ，以股東會決議減資之基準日為準。」分別為營利事業所得稅查核準則第二條第
    一項、第二項及第九十九條第三款所明定。次按「被投資公司股票，未在公開市
    場交易或無明確市價者，應列為長期股權投資。」為財務會計準則公報第五號第
    十六條所規定。
二、本件原告八十七年度營利事業所得稅結算申報，於當年度公司資產負債表之長期
    投資項下，列報其於八十七年五月十三日投資櫻廚股份有限公司，投資金額三一
    、五○○、○○○元，佔該公司股權百分之三九‧三八，係為長期投資，嗣原告
    於九十一年六月十一日向被告台中縣分局申請更正其八十七年度營利事業所得稅
    結算申報書，提列前開投資為短期投資損失三一、五○○、○○○元，其中櫻廚
    公司投資虧損，並經台灣省政府建設廳於八十八年二月二十二日核准減資在案，
    請准更正等語，又於同年十月十七日主張該項投資係策略性之短期投資，無意長
    期持有，且被投資公司於八十七年十二月十五日經股東臨時會決議減資百分之九
    十九‧八七五，原投資額已損失殆盡，其所投資之三一、五○○、○○○元應予
    認列損失等語，經被告台中縣分局以九十一年十月三十一日中區國稅中縣審字第
    ○九一○○三三九五一號函復原告，否准更正，有被告台中縣分局上開函文、原
    告八十七年度營利事業所得稅結算申報書、先後二次之申請書附卷可按（分附原
    處分卷第一三三頁、第一至五八頁、第一○八頁及訴願卷第二四頁），自堪信為
    實在。
三、原告雖主張：原告公司依所得稅法第二十二條規定會計基礎採權責發生制，復依
    商業會計法主張收益、費用於確定應收、應付時，應即行入帳。另依所得稅法第
    六十三條規定，長期投資其出資額未過半數者，應以其成本為估價標準。又其所
    投資之櫻廚公司因經營不善，於八十七年十二月十五日經股東臨時會決議減資百
    分之九九‧八七五，原告已於八十七年度發生實質之投資損失，被告機關依查核
    準則第九十九條第三款規定，應俟主管機關核准後股東決議減資之基準日為準，
    認列應歸屬為八十八年度之投資損失，否准認列原告本年度之實質損失，惟查該
    規定違反首揭所得稅法之權責基礎列帳及一般公認會計原則之規定，係行政規則
    違反其母法規定應屬無效，對納稅人應無拘束力云云。
四、惟查財政部於中華民國八十七年三月三十一日修正發布之營利事業所得稅查核準
    則，係規定有關營利事業所得稅結算申報之調查、審核等事項。首揭該準則第九
    十九條第三款有關因被投資事業減資而發生投資損失之認列，規定：「其需經主
    管機關核准者，以主管機關核准後股東會決議減資之基準日為準，其無需經主管
    機關核准者，以股東會決議減資之基準日為準。」乃對被投資事業減資而發生投
    資損失之認列投資基準日等技術性、細節性事項加以規定，為使稽徵作業簡化明
    確所必要；又所謂權責發生制，係指凡在會計期間內已確定發生者始應入帳，以
    「被投資公司股東會決議減資之基準日」為確定該投資發生損失之日期，經核亦
    與權責發生制之會計原則無違，是前開營利事業所得稅查核準則第九十九條第三
    款之規定，亦並未牴觸所得稅法第二十二條之規定，本件自得適用，原告主張該
    規定違反其母法規定應屬無效乙節，不足採取。
五、次查，所得稅法對於長期、短期投資之區分，雖無明確規定，但依首揭營利事業
    所得稅查核準則第二條第一項規定，營利事業所得稅之調查、審核，應依稅捐稽
    徵法、所得稅法及本準則之規定辦理，其未經規定者，依「有關法令」之規定辦
    理。首揭財務會計準則公報第五號第十六條既規定：「被投資公司股票，未在公
    開市場交易或無明確市價者，應列為長期股權投資。」自可作為營利事業有關會
    計事項認定之準則。本件原告於八十七年五月十三日投資櫻廚公司三一、五○○
    、○○○元已如前述，且該被投資公司為未上市、未上櫃之公司為兩造所不爭執
    ，被告依據上開規定，認定系爭投資為長期投資，自無不合。況查，原告八十七
    年度之財務報表，經會計師林紘一查核簽證，亦將系爭投資列於其資產負債表之
    長期投資項下，此有該查核簽證之財務報告書影本附原處分卷可稽（系爭投資列
    載於該報告書第九頁，見原處分卷一五九頁）。再查，本件被投資之櫻廚公司八
    十七年度財務報表，業據查核簽證會計師陳貴端依營利事業所得稅查核準則第二
    條第二項及會計師查核簽證財務報表規則第六條規定，於該報表第十二頁之第十
    四點簽核揭露：「本公司為改善財務結構彌補帳面虧損，於八十八年二月五日經
    股東會決議辦理減資七九、九○○、○○○元，‧‧‧並於八十八年二月二十二
    日經經濟部（應為臺灣省政府建設廳）核准變更登記。」該櫻廚公司既於八十八
    年二月五日始經股東會決議辦理減資，雖未據原告提出該公司股東會紀錄，尚無
    從得知決議之減資基準日究係何日，然該基準日必不會早於八十八年二月五日乃
    當然之理，若原告有是項投資損失，亦應於八十八年度以後（含該年度）始能認
    列損失。原告雖主張櫻廚公司於八十七年十二月十五日召開臨時股東會決議辦理
    減資，但亦自承該次會議未訂出減資基準日（見本院九十二年十一月六日言詞辯
    論筆錄第四頁），則原告主張以上開臨時股東會日期所屬年度認列損失，即屬無
    據。從而，被告依首揭營利事業所得稅查核準則第九十九條第三款前段規定，否
    准原告於八十七年度提列系爭投資損失亦無不合。綜上所述，原告所述各節俱無
    足取，原處分並無違誤，訴願決定予以維持亦無不合。原告訴請撤銷均無理由，
    應予駁回。
據上論結，本件原告之訴為無理由，依行政訴訟法第一百九十五條第一項後段、第九
十八條第三項前段，判決如主文。
中    華    民    國    九十二      年      十一      月      十三      日
                 臺 中 高 等 行 政 法 院   第 三 庭
                                審 判 長 法  官  王  茂  修
                                         法  官  莊  金  昌
                                         法  官  許  金  釵
右正本證明與原本無異。
如不服本判決，應於判決送達後二十日內向本院提出上訴書狀，其未表明上訴理由者
，應於提起上訴後二十日內向本院提出上訴理由書（須依對造人數附具繕本）；如於
本判決宣示或公告後送達前提起上訴者，應於判決送達後二十日內補提上訴理由書（
須附繕本）。未表明上訴理由者，逕以裁定駁回。
提起上訴應預繳送達用雙掛號郵票三九○元（三十四元及五元郵票各十份)。
中    華    民    國    九十二      年      十一      月      十三      日
                                         法院書記官  蔡逸媚


司法院資訊處製作；財團法人民間司法改革基金會備份。
